ACORDAO-COMPLETO-2589946

ACÓRDÃO 3573/2023 ATA 15/2023 - SEGUNDA CÂMARA

VISTOS, relatados e discutidos estes autos em que se analisa ato de concessão de aposentadoria emitido pela Fundação Instituto Brasileiro de Geografia e Estatística, em benefício da Sra. Marina Luzia Rosa Ludegero,  
ACORDAM os Ministros do Tribunal de Contas da União, reunidos em Sessão da 2ª Câmara, ante as razões expostas pelo Relator, e com fulcro nos incisos III e IX do art. 71 da Constituição Federal e nos arts. 1º, inciso V, e 39, inciso II, da Lei 8.443/1992, c/c o art. 259, inciso II, do Regimento Interno/TCU, em:
9.1. considerar ilegal a concessão de aposentadoria em favor da Sra. Marina Luzia Rosa Ludegero, ordenando, excepcionalmente, o registro do correspondente ato, nos termos do art. 7º, inciso II, da Resolução/TCU 353/2023;
9.2. esclarecer à entidade de origem que a rubrica judicial referente ao GDIBGE (Gratificação de Desempenho em Atividade de Pesquisa, Produção e Análise, Gestão e Infraestrutura de Informações Geográficas e Estatísticas) , por estar sendo calculada em conformidade com a decisão judicial transitada em julgado e com o acordo homologado em fase de cumprimento de sentença, poderá subsistir, sendo desnecessária, portanto, a emissão de novo ato concessório; e 
9.3. determinar à Fundação Instituto Brasileiro de Geografia e Estatística que, no prazo de 15 (quinze) dias contados da notificação deste acórdão, dê ciência desta deliberação à interessada.

Ato de concessão de aposentadoria em que se detectou pagamento irregular de rubrica referente a GDIBGE (Gratificação de Desempenho em Atividade de Pesquisa, Produção e Análise, Gestão e Infraestrutura de Informações Geográficas e Estatísticas), porém, em conformidade com decisão judicial transitada em julgado.

Segunda Câmara

Fundação Instituto Brasileiro de Geografia e Estatística.

3. Interessada: Marina Luzia Rosa Ludegero (XXX.401.651-XX).

13.1. Ministros presentes: Vital do Rêgo (Presidente) e Aroldo Cedraz.
13.2. Ministro-Substituto convocado: Marcos Bemquerer Costa (Relator).

MARCOS BEMQUERER

Adoto como Relatório, com os pertinentes ajustes de forma, parte da instrução da então Secretaria de Fiscalização de Integridade de Atos e Pagamentos de Pessoal e de Benefícios Sociais - Sefip, atual Unidade de Auditoria Especializada em Pessoal (AudPessoal) , por meio da qual a concessão de aposentadoria objeto destes autos foi assim analisada (peças 5 e 6) : 
"Exame das Constatações
9. Ato: 5180/2019 - Inicial - Interessado (a) : MARINA LUZIA ROSA LUDEGERO - CPF: XXX.401.651-XX
9.1. Parecer do Controle Interno: considerar o ato legal.
9.2. Constatação e análise: 
9.2.1. Houve o registro de pelo menos uma rubrica com 'Denominação para análise pelo TCU' = Decisão judicial (16171 - DECISAO JUDICIAL TRANS JUG APO (Decisão judicial - Outros) - R$ 667,20) .
a. Justificativa do Gestor de Pessoal: não há. Verificação efetuada no âmbito do TCU.
b. Análise do Controle Interno: não há. Verificação efetuada no âmbito do TCU.
c. Análise da Equipe Técnica: legal.
	A rubrica judicial decorre de decisão judicial transitada em julgado em 8/8/2011, nos autos do processo 2009.51.01.002254-6, que tramitou na 24ª Vara Federal do Rio de Janeiro. Referido processo tratou de pedido formulado pela Associação Nacional dos Aposentados e Pensionistas do IBGE e se refere ao pagamento da parcela denominada GDIBGE (Gratificação de Desempenho do Instituto Brasileiro de Geografia e Estatística) , na mesma proporção paga aos servidores em atividade mencionados no artigo 80 da Lei 11.355/2006.
	Colocando de outra maneira, os interessados pleitearam na Justiça o pagamento da 'diferença' referente à parcela GDIBGE, paga em 50 pontos aos inativos, para a pontuação de 90 pontos.
	Considerando que a parcela judicial concedida se refere a complementação da Gratificação de Desempenho do Instituto Brasileiro de Geografia e Estatística, parcela que integra os vencimentos do cargo no qual se aposentou a interessada e cujo amparo se funda em decisão judicial transitada em julgado, propugna-se pela legalidade no referido pagamento, considerando decisão do TCU em relação a mesma matéria, Acórdão 4725/2018-TCU-Segunda Câmara, relator: Ministro Vital do Rêgo.
9.3. O quadro resumo de ocorrências e, quando for o caso, o detalhamento da norma legal e da jurisprudência para a inconsistência acima elencada encontra-se no anexo II dessa instrução. 
 (..) 
CONCLUSÃO
10. A abrangência e a profundidade das verificações levadas a efeito fundamentam convicção de que o ato 5180/2019 pode ser apreciado pela legalidade, em razão de não terem sido encontradas irregularidades no ato, de acordo com o item Exame das Constatações desta instrução.
PROPOSTA DE ENCAMINHAMENTO
11. Ante o exposto, com fundamento no art. 71, inciso III, da Constituição Federal, no art. 1º, inciso V, e art. 39, incisos I e II, da Lei 8.443/1992, no art. 260 do Regimento Interno do Tribunal de Contas da União, propõe-se: 
11.1. Considerar LEGAL e conceder o registro do ato de Aposentadoria 5180/2019 - Inicial de MARINA LUZIA ROSA LUDEGERO do quadro de pessoal do órgão/entidade Fundação Instituto Brasileiro de Geografia e Estatística."
2.	O Ministério Público junto ao TCU, representado pelo Procurador Rodrigo Medeiros de Lima, ao examinar a questão do pagamento da Gratificação de Desempenho, discordou da proposta da unidade técnica, manifestando-se nos seguintes termos (peça 7) :
"2. Após análise da concessão, a AudPessoal propôs a legalidade e registro do ato consignando em sua instrução que (peça 5, p. 2) :
'Considerando que a parcela judicial concedida se refere a complementação da Gratificação de Desempenho do Instituto Brasileiro de Geografia e Estatística, parcela que integra os vencimentos do cargo no qual se aposentou a interessada e cujo amparo se funda em decisão judicial transitada em julgado, propugna-se pela legalidade no referido pagamento, considerando decisão do TCU em relação a mesma matéria, Acórdão 4725/2018-TCU-Segunda Câmara, relator: Ministro Vital do Rêgo.'
3. A decisão judicial em questão foi proferida no Mandado de Segurança Coletivo 2009.51.01.002254-6 ajuizado pela Associação Nacional dos Aposentados e Pensionistas do IBGE, que tramitou na 24ª Vara Federal do Rio de Janeiro, requerendo que a GDIBGE seja paga aos inativos e pensionistas na mesma proporção paga aos servidores em atividade.
4. Na primeira instância, o processo foi extinto sem resolução de mérito, uma vez que a magistrada entendeu pela inadequação da via processual eleita. No entanto, em sede de apelação, a Desembargadora Federal, Salete Maccalóz, deu 'provimento ao recurso de apelação para, ao julgar procedente o pedido contido na petição inicial, conceder a segurança pleiteada para determinar que a autoridade impetrada promova o pagamento aos substituídos (a saber, aos aposentados e pensionistas do IBGE associados a Associação impetrante) , da parcela denominada GDIBGE na mesma proporção que é paga aos servidores em atividade mencionados no art. 80 da Lei n 11.355/2006' (peça 3, p. 6-11) . A decisão transitou em julgado em 19/8/2011 (peça 3, p. 19) .
5. De acordo com o art. 80 da Lei 11.355/2006, com a redação dada pela Lei 11.907/2009, a GDIBGE tem a seguinte composição:
'Art. 80. Os servidores ocupantes de cargos de provimento efetivo do Plano de Carreiras e Cargos da Fundação Instituto Brasileiro de Geografia e Estatística - IBGE em exercício de atividades inerentes aos respectivos cargos ou funções nas unidades do IBGE fazem jus a uma Gratificação de Desempenho de Atividade em Pesquisa, Produção e Análise, Gestão e Infraestrutura de Informações Geográficas e Estatísticas - GDIBGE, com a seguinte composição: 
I - até 20 (vinte) pontos serão atribuídos em função dos resultados obtidos na avaliação de desempenho individual;
II - até 80 (oitenta) pontos serão atribuídos em função dos resultados obtidos na avaliação de desempenho institucional.'
6. O limite da gratificação é de 100 (cem) pontos, consoante o art. 81-A, incluído pela Lei 11.907/2009, in verbis:
'Art. 81-A. A GDIBGE será paga observado o limite máximo de 100 (cem) pontos e o mínimo de 30 (trinta) pontos por servidor, correspondendo cada ponto ao valor estabelecido no Anexo XV-A desta Lei.' 
7. O Anexo XV-A da Lei 11.355/2006, com a redação dada pela Lei 13.327/2016, estabelece que o valor do ponto da GDIBGE, para o cargo da interessada, equivale a R$ 16,68, com vigência a partir de 1º de janeiro de 2017.
8. Portanto, o valor máximo da GDIBGE, na atividade, é de R$ 1.668,00, decorrente do somatório dos pontos da avaliação de desempenho institucional (80 pontos) com a individual (20 pontos) .
9. Consoante o art. 149 da Lei 11.355/2006, com a redação dada pela Lei 11.490/2007, deverão ser adotados os seguintes critérios para fins de incorporação da GDIBGE aos proventos de aposentadorias e pensões (grifos inseridos) :
'Art. 149 (...) 
I - para as aposentadorias concedidas e pensões instituídas até 19 de fevereiro de 2004, a gratificação será correspondente a 50% (cinquenta por cento) do valor máximo do respectivo nível, classe e padrão; 
II - para as aposentadorias concedidas e pensões instituídas após 19 de fevereiro de 2004: 
a) quando ao servidor que deu origem à aposentadoria ou à pensão se aplicar o disposto nos arts. 3º e 6º da Emenda Constitucional nº 41, de 19 de dezembro de 2003 , e no art. 3º da Emenda Constitucional nº 47, de 5 de julho de 2005, aplicar-se-á o percentual constante no inciso I do caput deste artigo; 
b) aos demais aplicar-se-á, para fins de cálculo das aposentadorias e pensões, o disposto na Lei nº 10.887, de 18 de junho de 2004.'
10. Observa-se no ato em exame, que a aposentadoria da Sra. Marina está fundamentada no art. 3º da EC 47/2005. Assim, o valor da GDIBGE a ser paga à inativa deve corresponder ao percentual de 50% da gratificação, ou seja, R$ 834,00. Exatamente esse o valor que está sendo pago na rubrica "82470-GDIBGE-ART. 80, LEI 11355/06 AP" (peça 3, p. 3) .
11. Todavia, a decisão judicial determinou o pagamento da GDIBGE aos aposentados e pensionistas na mesma proporção paga aos servidores em atividade.
12. Na fase de execução judicial da sentença, as partes firmaram o seguinte acordo (peça 3, p. 20) :
'Por ambas as partes, foi acordado que a execução do julgado dar-se-á da seguinte forma: será criada uma rubrica a título de cumprimento de decisão judicial e a gratificação a ser paga sob tal rubrica, somada à gratificação hoje percebida pelos inativos, deverá corresponder a 100% da gratificação institucional em vigor paga aos servidores ativos e ainda à metade da gratificação individual em seu percentual máximo, conforme cada período de avaliação considerado.'
13. Logo, segundo a decisão judicial, deve integrar os proventos dos aposentados e pensionistas do IBGE a parcela integral da avaliação de desempenho institucional (até 80 pontos) , e mais 50% (cinquenta por cento) da individual (metade de 20 pontos = 10 pontos) , totalizando, no máximo, 90 pontos.
14. Assim, como a interessada já percebe a GDIBGE, no valor de R$ 834,00, correspondente a 50 pontos da gratificação, o valor da rubrica de decisão judicial a esse título seria de até R$ 667,20 (40 pontos x R$ 16,68) . Como é esse o valor que está sendo pago na rubrica "16171-DECISAO JUDICIAL TRANS JUG APO" (peça 3, p. 3) , não vislumbramos irregularidade na execução da decisão judicial.
15. Todavia, considerando que não há amparo legal para a extensão do pagamento aos inativos e pensionistas da GDIBGE na mesma proporção paga aos servidores em atividade, mas decisão judicial transitada em julgado nesse sentido, este representante do Ministério Público junto ao Tribunal de Contas da União discorda da unidade técnica e opina pela ilegalidade do ato em exame. A despeito disso, sugerimos o registro do ato, nos termos do inciso II do art. 7º da Resolução-TCU 353/2023, publicada no DOU de 10/4/2023, in verbis:
'Art. 7º. Ao apreciar os atos sujeitos a registro, o Tribunal:
 II - considerará ilegais e, excepcionalmente, ordenará o registro dos atos em que tenha sido identificada irregularidade insuscetível de correção pelo órgão ou entidade de origem, em face da existência de decisão judicial apta a sustentar, em caráter permanente, seus efeitos financeiros'."
É o Relatório.

não há.

Procurador Rodrigo Medeiros de Lima.

PESSOAL. APOSENTADORIA. PAGAMENTO DE GRATIFICAÇÃO DE DESEMPENHO (GDIBGE) EM PATAMAR ACIMA DO LEGALMENTE PREVISTO. RUBRICA ASSEGURADA POR SENTENÇA JUDICIAL TRANSITADA EM JULGADO. ILEGALIDADE DO ATO. REGISTRO DO ATO EM CARÁTER EXCEPCIONAL, NOS TERMOS DO ART. 7º, INCISO II, DA RESOLUÇÃO/TCU 353/2023.

APOSENTADORIA (APOS)

Unidade de Auditoria Especializada em Pessoal (AudPessoal).

Em apreciação ato de concessão inicial de aposentadoria emitido pela Fundação Instituto Brasileiro de Geografia e Estatística em benefício da Sra. Marina Luzia Rosa Ludegero, ex-ocupante do cargo de Técnico em Informações Geográficas e Estatísticas. 
2.	A então Secretaria de Fiscalização de Integridade de Atos e Pagamentos de Pessoal e de Benefícios Sociais - Sefip, atual Unidade de Auditoria Especializada em Pessoal (AudPessoal) , ao analisar os presentes autos (peças 5 e 6) , concluiu pela legalidade do ato de aposentadoria em tela, com concessão do respectivo registro, tendo em vista que "a parcela judicial concedida se refere a complementação da Gratificação de Desempenho do Instituto Brasileiro de Geografia e Estatística (GDIBGE) , parcela que integra os vencimentos do cargo no qual se aposentou a interessada e cujo amparo se funda em decisão judicial transitada em julgado". 
3.	Contudo, ao tratar do pagamento da aludida parcela judicial, o Parquet, representado pelo Procurador Rodrigo Medeiros de Lima, pondera que não há amparo legal para a extensão do pagamento aos inativos e pensionistas da GDIBGE na mesma proporção paga aos servidores em atividade, apesar de tal gratificação estar lastreada em decisão judicial transitada em julgado em 19/8/2011, peça 3, p. 19, (Processo 2009.51.01.002254-6, Tribunal Regional Federal da 2ª Região - TRF-2ª Região) , em que a Associação Nacional dos Aposentados e Pensionistas do IBGE obteve decisão judicial favorável aos seus filiados, no sentido de que seja paga a parcela denominada GDIBGE aos inativos na mesma proporção em que é paga aos servidores em atividade.
4.	Nesse esteio, o MPTCU opina pela ilegalidade do ato de concessão de aposentadoria em benefício da Sra. Marina Luzia Rosa Ludegero, entretanto, com o registro do respectivo ato, excepcionalmente, nos termos do inciso II do art. 7º da Resolução/TCU 353/2023, tendo em vista o amparo em decisão judicial transitada em julgado (peça 7) . 
5.	Anuo a esse entendimento do Parquet pelos motivos que passo a expor.
6.	Sobre a Gratificação de Desempenho em Atividade de Pesquisa, Produção e Análise, Gestão e Infraestrutura de Informações Geográficas e Estatísticas (GDIBGE) , o art. 149, inciso II, alínea a, da Lei 11.355/2006 assim dispõe, verbis:
	"Art. 149. Para fins de incorporação das gratificações de desempenho a que se referem os arts. 34, 61, 80 e 100 desta Lei aos proventos de aposentadoria ou às pensões, serão adotados os seguintes critérios:
	I - para as aposentadorias concedidas e pensões instituídas até 19 de fevereiro de 2004, a gratificação será correspondente a 50% (cinquenta por cento) do valor máximo do respectivo nível, classe e padrão;
	II - para as aposentadorias concedidas e pensões instituídas após 19 de fevereiro de 2004:
	a) quando ao servidor que deu origem à aposentadoria ou à pensão se aplicar o disposto nos arts. 3º e 6º da Emenda Constitucional 41, de 19 de dezembro de 2003, e no art. 3º da Emenda Constitucional 47, de 5 de julho de 2005, aplicar-se-á o percentual constante no inciso I do caput deste artigo;
	b) aos demais aplicar-se-á, para fins de cálculo das aposentadorias e pensões, o disposto na Lei 10.887, de 18 de junho de 2004."
7.	Compulsando os autos, verifico que a Sra. Marina Luzia Rosa Ludegero foi aposentada, em 31/12/2018, com fundamento no art. 3º da EC 47/2005 (peça 3, p. 2) . Incide, portanto, o inciso II, alínea "a", do dispositivo transcrito acima, de tal forma que a gratificação deveria ser de no máximo 50% do valor máximo do respectivo nível, classe e padrão, o que corresponde a R$ 834,00 (rubrica "82470-GDIBGE-ART. 80, LEI 11355/06", peça 3, p. 3) .
8.	Todavia, considerando que consta, também, do ato de aposentação em tela a rubrica "16171- DECISAO JUDICIAL TRANS JUG APO (Decisão judicial - Outros) ", no valor de R$ 667,20, o MPTCU pontua que à inativa não se aplica a parcela da GDIBGE correspondente ao desempenho individual, prevista no art. 80 da Lei 11.355/2006, segundo o qual a referida gratificação tem a seguinte composição para o servidor ativo: a) "I - até 20 (vinte) pontos serão atribuídos em função dos resultados obtidos na avaliação de desempenho individual;" e b) "até 80 (oitenta) pontos serão atribuídos em função dos resultados obtidos na avaliação de desempenho institucional".
9.	No entanto, é importante assinalar que, inconformada com essa diferenciação legal, a Associação Nacional dos Aposentados e Pensionistas do Fundação Instituto Brasileiro de Geografia e Estatística ingressou com a ação judicial 2009.51.01.002254-6, que tramitou na 24ª Vara Federal do Rio de Janeiro, requerendo que a vantagem em questão fosse estendida aos inativos e pensionistas na mesma proporção paga aos servidores em atividade (peça 3, p. 6-23) . A referida agremiação logrou êxito em seu pedido, tendo a decisão judicial transitado em julgado, em 19/8/2011 (peça 3, p. 19) .
10.	Do acordo firmado na fase de execução judicial da sentença, cujo Termo de Audiência se encontra à peça 3, p. 20/21, extraio o seguinte trecho:
"Por ambas as partes, foi acordado que a execução do julgado dar-se-á da seguinte forma: será criada uma rubrica a título de cumprimento de decisão judicial e a gratificação a ser paga sob tal rubrica, somada à gratificação hoje percebida pelos inativos, deverá corresponder a 100% da gratificação institucional em vigor paga aos servidores ativos e ainda à metade da gratificação individual em seu percentual máximo, conforme cada período de avaliação considerado." (grifos acrescidos)	
11.	Em síntese, o que foi acordado é que os aposentados devem receber a parcela institucional integral (80 pontos) e 50% da individual (10 pontos) , somando 90 pontos, que multiplicados por R$ 16,68 (ponto da GDIBGE para o cargo da interessada, ver Anexo XV-A da Lei 11.355/2006) totalizam R$ 1.501,20. Como visto acima, a rubrica "16171-DECISAO JUDICIAL TRANS JUG", constante do ato em questão (R$ 667,20, peça 3, p. 3) , corresponde, portanto, à diferença entre esse valor total (R$ 1.501,20) e os 50% previstos no art. 149 da Lei 11.355/2006 (R$ 834,00, rubrica "82470-GDIBGE-ART. 80, LEI 11355/06") .
12.	Nada obstante o acerto no cálculo da GDIBGE em relação aos termos da decisão judicial, cumpre ressaltar que a aludida gratificação vem sendo paga à interessada em desacordo com a lei de regência (art. 149 da Lei 11.355/2006) , razão pela qual a concessão de aposentadoria deve ser considerada ilegal, sem, contudo, determinar a cessação dos pagamentos dos proventos em virtude da coisa julgada. 
13.	A despeito da ilegalidade, com bem pontuou o representante do MP/TCU, deve-se, excepcionalmente, ordenar o registro do ato ora em análise, conforme o disposto no art. 7º, inciso II, da novel Resolução/TCU 353/2023:
"Art. 7º Ao apreciar os atos sujeitos a registro, o Tribunal:
 (...) 
II - considerará ilegais e, excepcionalmente, ordenará o registro dos atos em que tenha sido identificada irregularidade insuscetível de correção pelo órgão ou entidade de origem, em face da existência de decisão judicial apta a sustentar, em caráter permanente, seus efeitos financeiros;"
14.	Por fim, cumpre esclarecer que o ato em questão deu entrada nesta Corte de Contas em 2019, não se aplicando a sistemática definida pelo Plenário, mediante o Acórdão 122/2021 (relator Ministro Walton Alencar Rodrigues) , na linha de observar o Recurso Extraordinário 636.553, em que foi fixado prazo de cinco anos para que o TCU registre os atos de concessão inicial de aposentadoria, reforma ou pensão, após o qual serão considerados "tacitamente registrados", podendo posteriormente o ato que contenha alguma ilegalidade ser submetido ao procedimento de revisão de ofício, com base no art. 54 da Lei 9.784/1999 c/c o art. 260, § 2º, do Regimento Interno/TCU. 
	Ante o exposto, voto por que seja adotada a deliberação que ora submeto a este Colegiado.
TCU, Sala das Sessões, em 23 de maio de 2023.
MARCOS BEMQUERER COSTA
Relator